臺灣新竹地方法院民事簡易判決
110年度竹東簡字第4號
原      告  邱秀娘  
訴訟代理人  王奕仁律師
被      告  徐光明  
訴訟代理人  周志一律師
上列當事人間遷讓房屋事件，本院於民國110年8月5日辯論終結
，判決如下：
    主      文
原告之訴駁回。
訴訟費用由被告負擔。
    事實及理由
一、原告起訴主張：
（一）兩造之母親為訴外人彭七妹，兩造係同母異父之姐弟關係
      。門牌號碼新竹縣○○鎮○○路000巷00號之房屋（下稱系爭
      房屋）係原告於民國67年間購置，購置未久因原告與日本
      國籍之男子結婚，婚後定居於日本，故約定將系爭房屋無
      償提供母親即訴外人彭七妹居住至其百年為止。
（二）而被告與原告並無任何契約關係，則在兩造之母親即訴外
      人彭七妹於103年間過世之後，使用借貸關係業已終止，
      被告竟因此趁機霸占系爭房屋，原告多次請被告遷讓房屋
      ，被告則拒絕遷出。甚至出言恐嚇要在房子自殺、或放火
      燒屋，讓房子變兇宅、把其父親、父親的兩位前妻、兩造
      母親的骨灰罈放在家中來恫嚇原告支付新臺幣（下同）20
      0萬元搬遷費才要離開、長期堆置垃圾等理由來要脅原告
      。是以，原告實屬無奈，僅得依民法第767條第1項規定，
      認被告係無權占用原告所有之系爭房屋，請求被告騰空遷
      讓並將系爭房屋返還原告。
（三）被告辯稱系爭房屋為訴外人彭七妹出資購置，惟並未提出
      訴外人彭七妹如何出資之相關證明文件，況系爭房屋之權
      狀自始至終均由原告所保管，尚係訴外人彭七妹所購置，
      為何未保管系爭房屋之權狀，實與借名登記之常情相違。
      又被告主張系爭房屋以外尚有其他不動產即門牌號碼新竹
      縣○○鎮○○路000號房屋亦係訴外人彭七妹所購置而借名登
      記於原告名下等語，然除兩造外尚有4名兄弟姐妹共6人，
      倘係兩造母親彭七妹所購置，何以訴外人彭七妹未將系爭
      房屋及其他不動產登記於其他人名下，而獨獨將數筆不動
      產僅登記在原告名下，被告之主張顯違常情。況且，倘系
      爭房屋係訴外人彭七妹所購置而借名登記於原告名下，系
      爭房屋之性質應屬訴外人彭七妹之遺產，為何彭七妹逝世
      後未有其他兄弟姐妹出面主張系爭房屋有借名登記關係而
      要求分配系爭房屋之遺產，僅有被告一人如此主張，又何
      以被告未告知其他兄弟姐妹之情況下僅其一人就要求拿超
      過其應繼分之200萬元，顯見被告所述並非事實，益證系
      爭房屋確非彭七妹之遺產，至為明確。
（四）系爭房屋係原告從事特種行業之工作，以其賺取之收入所
      購置，而原告在未從事特種行業之工作前，每月工資300
      元，而被告卻將原告未從事特種行業前之工作薪資每月30
      0元故意曲解原告從事特種行業之工作每月薪資僅有300元
      ，實係混淆之詞，要不可採。
（五）如本院仍認兩造間就系爭房屋有使用借貸關係存在，係屬
      未定期限之情形，且未訂有借貸之目的，原告亦以起訴狀
      繕本為終止使用借貸之意思表示，依民法第470條規定，
      原告自得隨時請求返還房屋。退步言之，原告年紀甚大，
      現僅有領取國民年金生活，且目前所居住之房屋尚有約20
      0萬元貸款須繳納，故有出售系爭房屋以供原告生活所需
      ，自合於民法第472條第1款「貸與人因不可預知之情事自
      己需用借用物者，貸與人得終止契約」之情形，故原告亦
      以本準備書狀之繕本為終止使用借貸之意思表示，依民法
      第472條第1款之規定，請求被告騰空遷讓並將系爭房屋返
      還原告等語。
（六）並於本院聲明：被告應將系爭房屋騰空遷讓返還予原告。
二、被告則以：
（一）系爭房屋當初是兩造母親彭七妹生前出資所購買，只是借
      名登記在原告名下，原告當時亦無資力購買，另系爭房屋
      裝潢也是兩造母親出資，主張本件為借名登記。系爭房屋
      自67年購買至母親過世期間，都是被告與母親居住在系爭
      房屋，原告並未居住。
（二）經查，原告於另案即本院109年度家聲字第287號事件中自
      認：「約20年前母親（指彭七妹）搬到仁愛路（指系爭房
      屋）住，母親一直都是跟聲請人（指被告），聲請人的父
      親、聲請人的女兒一起住。母親過世前兩個月才住到安養
      院」、「彭七妹於生前乃由徐光明在系爭房屋照顧、扶養
      」乙事。又原告長年於國外即日本生活，尤有甚者，原告
      自始未曾持有系爭房屋之鑰匙。準此足見，自67年系爭房
      屋登記取得起，迄今原告非系爭房屋之管理、使用、處分
      者。再查，原告之戶籍亦未曾設籍於系爭房屋，益見原告
      並不認自己對系爭房屋有所有權而可長期獨占使用，從而
      原告有另覓獨立住處之必要。另系爭房屋曾出租予第三人
      ，租金亦為訴外人彭七妹所收取，準此可證，訴外人彭七
      妹始為系爭房屋之實質所有權人。
（三）再查，原告在67年根本沒有經濟能力購買系爭房屋，原告
      曾向被告自認「自己的收入，曾經只有月領300元」，則
      原告收入「僅月領300元」，則顯無法於短時間購買系爭
      房屋。此觀諸原告於LINE向被告稱：「以前我們上班，媽
      媽從來沒有給我們零用錢，一個月領300塊全部交出來，
      連公車也捨不得讓我坐」、「自己連出門坐計程車，都坐
      不起」、「當時我老公已經中風了，我出門都要坐計程車
      ，從桃園坐到竹東一次至少要1,500，我怎麼坐得起」，
      足證原告根本沒有經濟能力購買系爭房屋。另原告以LINE
      向被告自承：「33歲我就出來上班」，而原告於41年出生
      ，可知原告出來上班是74年間，而系爭房屋為67年間購置
      ，益證原告當時尚未開始賺錢並購置系爭房屋。
（四）關於提供系爭房屋之購買資金來源，實際上為訴外人徐德
      欽（即被告父親）提供彭七妹之私房錢，被告58年間出生
      ，且因被告是「私生子、且從母姓，斯時取名『彭』光明」
      。當時被告之父親徐德欽當年尙居住於「關西鎮新力里」
      ，故在關西鎮石光里六鄰石岡子46號為母親租屋居住。嗣
      父親徐德欽為安頓我們母子，始於61年起陸續提供彭七妹
      之關於購買系爭房屋之私房錢。
（五）退一步言之，縱系爭房屋無借名登記之關係，惟被告依據
      無償之使用借貸法律關係，得有權使用系爭房屋，查原告
      於另案109年度家聲字第287號案件中業自認：「徐光明與
      母親彭七妹所住之房子（指系爭房屋）…並沒有因為彭七
      妹的去世（按彭七妹之去世時間為：103年1月22日）而把
      系爭房屋收回或賣出」、「系爭房屋從彭七妹過世到現在
      ，103年至109年持續讓徐光明先生居住」等語，又原告於
      LINE中向被告稱：「因為我本沒有要賣房子一事，我也沒
      感覺你佔我的房子」、「房子都免費讓你住了，可不可以
      每一天一點把垃圾清除乾淨，這是你應該做的」、「媽媽
      搬到你現在住的這間，本來是租10,000元，媽媽有告訴我
      說他住在大明路，你不敢回來，所以他要搬回仁愛路（指
      系爭房屋)這邊你才有家可以回，因為我問他1個月10,000
      塊的房租，他為什麼把房客趕走，他這樣回答我說他搬回
      來，你才有地方可以住」等語。準上而言，可知系爭房屋
      為被告徐光明、兩造母親彭七妹之「老家」，供渠等日常
      生活使用，被告、兩造母親彭七妹等人自始均無償使用系
      爭房屋迄今，被告基於無償使用借貸契約法律關係，而有
      權使用系爭房屋。
（六）由上以觀，茲就原告與訴外人彭七妹間所成立之「無償之
      使用借貸關係」而言，借用人彭七妹固於103年間往生，
      原告原得終止借貸契約，但原告於斯時不為終止而積極表
      示「借用人之繼承人」即被告得繼續其契約，則此後，原
      告即不得更以原借用人死亡為由，向其已繼續借貸契約之
      繼承人即被告，為借貸契約之終止。
（七）另一方面言，由於被告使用系爭房屋之目的，乃為日常生
      活使用之居住使用，佐以被告為「中度之身心障人士」，
      且目前僅憑政府單位所補助之低收入戶、殘障津貼為生，
      系爭房屋對於被告而言，其借用目的具有「繼續性」，換
      言之，是若系爭房屋一經返還（假設語），即妨害借用目
      的之繼續時，即難謂借貸目的已經完畢，由此反益見，原
      告所提之返還系爭房屋訴訟，顯屬無理，要屬權利濫用。
（八）並於本院聲明：原告之訴駁回。　　　
三、得心證之理由：
    系爭房屋於68年5月19日以第一次所有權登記為原因登記為
    原告所有之事實，有建物登記謄本（見本院卷第35頁）在卷
    可稽。是本件本院所應審究者為：（一）系爭房屋是否為兩
    造母親彭七妹借名登記在原告名下？（二）原告是否得請求
    被告自系爭房屋遷出返還原告？經查：
（一）系爭房屋是否為兩造母親彭七妹借名登記在原告名下部分
      ：
　　　被告主張系爭房屋為兩造母親彭七妹借名登記在原告名下
      之事實，既為原告所否認，自應由被告就其主張之上開事
      實，負證明之責。被告主張前開事實固據其提出被告與原
      告及其他手足間請求返還代墊扶養事件訊問筆錄、兩造間
      LINE對話截圖為證。然查：
  　⒈依被告提出前開事件之訊問筆錄（見本院卷第73-78頁、第
      207-235頁）所示，原告均主張系爭房屋為其所購置所有
      ，其餘筆錄則係關於訴外人彭七妹扶養費用支出、彭七妹
      生前與何人居住、住在何處記載。該事件雖有傳訊證人，
      然證人證述內容均與系爭房屋是否為訴外人彭七妹借名登
      記於原告名下無關，被告前開主張，即有疑義。
　　⒉又被告所提出LINE對話截圖（見本院卷第81-91頁、第247-
      251頁）亦多屬對於訴外人彭七妹之扶養爭論，並論及原
      告自13歲即上夜班工作養家，兩造母親31歲時，被告大姊
      開始上班賺錢，兩造母親33歲時原告開始上班賺錢，兩造
      母親35歲時，被告三姨開始上班賺錢，雖偶有系爭房屋為
      何人所有兩造各有主張，然仍無從認定有被告主張借名登
      記之事實。
　　⒊另被告主張原告以LINE向被告自承：「33歲我就出來上班
      」，而原告於41年出生，可知原告出來上班是74年間，而
      系爭房屋為67年間購置，益證原告當時尚未開始賺錢並購
      置系爭房屋等語。惟觀諸該訊息全文為「媽媽算是很好命
      了31歲你大姊就出來上班賺錢33歲我就出來上班賺錢35歲
      你三姨就出來上班賺錢」（見本院卷第91頁），是文中31
      、33、35歲指的是兩造母親之年紀，並非被告所指原告之
      年紀。
　　⒋而證人賴東輝雖於本院證述被告有告知其系爭房屋為兩造
      母親所購買，惟該證述內容係經由被告轉述，而兩造對於
      系爭房屋所有人為何人一事主張歧異，其證述內容亦難為
      被告主張有利之認定。
　　⒌至原告因長期居住在日本，被告將系爭房屋於兩造母親生
      前交由至親即兩造母親彭七妹管理、使用，並無違常情，
      實難以此認定系爭房屋為兩造母親借名登記予原告。
　　⒍而被告就其主張事實復未再提出相關之證明，其上開主張
      ，自無可採。
（二）關於原告是否得請求被告自系爭房屋遷出返還原告部分：
　　⒈依兩造間LINE訊息「媽媽搬到你現在住的這間，本來是租1
      0,000元，媽媽有告訴我說他住在大明路，你不敢回來，
      所以他要搬回仁愛路（指系爭房屋)這邊你才有家可以回
      ，因為我問他1個月10,000塊的房租，他為什麼把房客趕
      走，他這樣回答我說他搬回來，你才有地方可以住」等語
      （見本院卷第83頁）可知，原告在兩造母親生前固有將系
      爭房屋貸與兩造母親無償使用，被告則因兩造母親居住在
      該處而搬至系爭房屋與兩造母親同住，應無疑義。雖兩造
      母親過世，該法律關係即由訴外人彭七妹繼承人繼承，並
      非當然終止。
　　⒉又依兩造間於108年9月19日LINE訊息：「房子都免費讓你
      住了可不可以每天一點把垃圾清除乾淨這事你應該做的」
      ，可知原告於兩造母親過世後，系爭房屋仍繼續由被告居
      住使用，應可認兩造間就系爭房屋另成立新使用借貸關係
      ，且未定期限。
　　⒊又依前開2則LINE訊息所示，被告借用系爭房屋係因無其他
      處所居住而借用。而被告現仍居住在系爭房屋內，為兩造
      所不爭執，原告對於使用借貸目的已使用完畢未予證明，
      原告依民法第470條規定請求被告自系爭房屋遷出，自屬
      無據。
　　⒋按貸與人因不可預知之情事自己需用借用物者，得終止契
      約，民法第472條第1款固定有明文。原告主張原告年紀甚
      大，現僅有領取國民年金生活，且目前所居住之房屋尚有
      約200萬元貸款須繳納，故有出售系爭房屋以供原告生活
      所需，自合於民法第472條第1款「貸與人因不可預知之情
      事自己需用借用物者，貸與人得終止契約」之情形，固據
      其提出建物登記謄本為證。然原告是否有出售系爭房屋以
      為清償貸款事實，並未提出相關證明，原告主張依前開規
      定終止兩造間使用借貸關係，並請求被告自系爭房屋遷出
      ，亦無可採。
四、綜上所述，兩造間使用借貸關係未經原告合法終止，原告依
    所有物返還請求權、使用借貸法律關係請求被告將系爭房屋
    騰空遷讓返還原告，為無理由，應予駁回。
五、本件事證已臻明確，兩造其餘攻擊防禦方法及所舉未經援用
    之證據，經本院斟酌後，認為均不足以影響本判決之結果，
    爰不一一論述，附此敘明。
據上論結，本件原告之訴為無理由，依民事訴訟法第436條第2項
、第78條，判決如主文。
中　　華　　民　　國　　110 　年　　8 　　月　　20　　日
                  竹東簡易庭    法  官  邱玉汝
以上正本係照原本作成。
如對本判決上訴，須於判決送達後20日內向本院提出上訴狀；如
委任律師提起上訴者，應一併繳納上訴審裁判費。
中　　華　　民　　國　　110 　年　　8 　　月　　23　　日
                                書記官  陳筱筑